【裁判字號】    99,消債清,104
【裁判日期】    990614
【裁判案由】    聲請清算程序
【裁判全文】
臺灣高雄地方法院民事裁定           99年度消債清字第104號
聲  請  人  甲○○
上列當事人因消費者債務清理事件聲請清算，本院裁定如下：
    主    文
聲請人即債務人甲○○自民國九十九年六月十八日下午五時起開
始清算程序。
命司法事務官進行本件清算程序。
    理    由
一、聲請意旨略以：聲請人即債務人前因生活開銷及家庭負擔等
    因素，總計積欠乙○○○、國泰世華商業銀行（下稱國泰世
    華銀行）、荷蘭銀行、渣打國際商業銀行（下稱渣打銀行）
    、遠東國際商業銀行（下稱遠東銀行）、日盛銀行及板信銀
    行新臺幣（下同）1,793,515 元（無擔保債務為1,414,515
    元。聲請人前於95年間曾提出債權人清冊，以書面向最大債
    權金融機構即友邦國際信用卡股份有限公司（下稱友邦信用
    卡公司，現由遠東銀行承受債權）申請前置協商，達成分期
    還款協議，還款方式自民國96年3 月起，分90期，利率5.88
    ％，每期還款金額15,525元，後於99年5 月毀諾。後因有房
    貸債權未經協商，聲請人曾向乙○○○補行協商，惟乙○○
    ○以聲請人已有前置協商並毀諾，故無法再行協商。因聲請
    人目前每月收入僅6,000 元，扣除生活必要支出費用及扶養
    2 名子女之費用後，實無法依友邦信用卡公司所提供之最優
    惠清償方案即每月一期，共90期，利率5.88％，每期還款15
    ,525元清償債務。況聲請人目前因患有背痛神經痛腰椎神經
    壓迫症，無法從事固定之工作，生活已瀕臨困窘，顯有不能
    清償前開債務之情事，爰聲請准予裁定清算等語。
二、按「為使負債務之消費者得依本條例所定程序清理其債務，
    以調整其與債權人及其他利害關係人之權利義務關係，保障
    債權人之公平受償，謀求消費者經濟生活之更生及社會經濟
    之健全發展，特制定本條例」；「債務人不能清償債務或有
    不能清償之虞者，得依本條例所定更生或清算程序，清理其
    債務」；「債務人對於金融機構因消費借貸、自用住宅借款
    、信用卡或現金卡契約而負債務，在聲請更生或清算前，應
    提出債權人清冊，以書面向最大債權金融機構請求協商債務
    清償方案，並表明共同協商之意旨。」；消費者債務清理條
    例第1 條、第3 條、第151 條第1 項分別定有明文。消費者
    債務清理條例立法本意乃為助陷於經濟上困境之消費者跳脫
    惡性循環之債務窘境，並避免衍生嚴重之社會問題及維持安
    定之社會經濟秩序，故提供有更生或清算之程序二種手段供
    債務人重整其債務，妥適調整其與各相關債權人等間之權利
    義務關係，以謀求消費者經濟生活之更生機會，從而健全社
    會經濟發展。然私法上之債之關係，立基於當事人間之信賴
    關係，為今社會經濟發展所繫，故當事人循法追求己利之際
    ，亦應慮及對造權益，並需考量該債之關係在社會上之輕重
    ，且基於誠實及信用之原則，行使其債權及履行其債務，故
    債務人之消費者欲以上開條例調整債務關係時，自應以誠信
    原則為準繩，故法院僅得於聲請人實有不能清償債務或有不
    能清償之虞時，且在債權人與債務人於真切協商未果之後，
    始得居中介入兩造間為解決債務關係之仲裁，以免有心之人
    藉此條例而恣意圖謀脫免債務，嚴重破壞經濟流通，陷社會
    於道德危險之動盪，使融資之人因信用緊縮而無法貸得款項
    ，徒增社會經濟動亂。
三、聲請人前因積欠上開債務共1,793,515 元，惟因聲請人並無
    固定工作，僅靠幫友人販賣茶葉每月領取約6,000 元之薪水
    維生；尚須扶養父母及2 名子女，家庭負擔沈重；且聲請人
    罹患背痛神經痛腰椎神經壓迫症，需長期自行回診休養，業
    幾無法維生而已不能清償債務等語為本件清算之聲請等節，
    有聲請人提出之債權人清冊、綜合所得稅各類所得資料清單
    及財產歸屬資料清單、財團法人金融聯合徵信中心當事人綜
    合信用報告、財產及收入狀況說明書、戶籍謄本、高雄醫學
    大學附設中和紀念醫院診斷證明書各1 份附卷可稽，經查：
（一）按消費者債務清理條例之立法目的，係為使不幸陷入經濟
      困境之人得以清理債務、重建生活，並在清理過程中能保
      有符合人性尊嚴之最低基本生活，而非在維持債務人過去
      慣常之寬逸生活，是於評估債務人清償債務之能力時，並
      非任其主張生活費用之數額，否則將造成揮霍無度以致清
      償債務能力降低之人，反而更容易進入更生及清算程序之
      歧異現象，是本院參酌內政部社會司所公告98年度高雄市
      低收入戶最低生活費用每人每月為11,309元，係按照政府
      公布最近1 年平均每人消費支出（包含食品費、衣著鞋襪
      費、房租水電費、家居管理費、醫療保健費、交通通訊費
      、娛樂教育費及雜項支出）60％訂定，認聲請人每月必要
      生活費用（包含食、衣、住、行、強制性保險等）依此標
      準以每月11,309元計算，始屬合理，逾此範圍之支出尚無
      可採。又聲請人主張尚須負擔扶養其子女高愉霜、高愉欣
      ，以其子女戶籍均設在高雄市，參諸上述98年度高雄市每
      人每月最低生活費為11,309元計算，又聲請人雖與其前妻
      離婚，然其前妻所應負單之扶養義務並非因之消滅，是聲
      請人應予其前妻各負支出子女撫養費用之半數，亦應以每
      人每月5,564.5 元（計算式：11,309元÷2 ＝5,654.5 元
      ），方屬合理。綜上，聲請人每月需支出之生活費用以及
      扶養子女費用總計為22,618元【計算式：11,309元＋（5,
      654.5 元×2 ）＝22,618元】。
（二）又聲請人於聲請狀自陳其幫忙友人販賣茶葉，每月收入約
      6,000 元，審以聲請人財政部高雄市國稅局96、97年及98
      年綜合所得稅各類所得資料清單所載，聲請人均無收入，
      故聲請人所言應可採信。是以聲請人每月收入6,000 元扣
      除必要支出之生活及扶養費用22,618元後，每月已無餘款
      可供償債，足認聲請人主張不能清償債務或有不能清償之
      虞等語，堪信為真實，則依首揭說明，聲請清算自應准許
      。
四、次按，「法院開始清算程序之裁定，應載明其年、月、日、
    時，並即時發生效力」、「法院裁定開始更生或清算程序後
    ，得命司法事務官進行更生或清算程序，必要時得選任律師
    、會計師或其他適當之自然人或法人1 人為監督人或管理人
    」，消費者債務清理條例第83條第1 項、第16條第1 項分別
    定有明文。查，聲請人積欠上開銀行共計1,793,515 元，而
    以聲請人收入有限之狀況，顯無法清償債務，已如前述，是
    聲請人聲請清算，即屬有據，應予准許，並依上開規定命司
    法事務官進行本件清算程序。
五、依消費者債務清理條例第11條第1 項、第83條第1 項、第16
    條第1 項，裁定如主文。
中    華    民    國    99    年    6     月    14    日
              民事第一庭    法      官  林岳葳
上為正本係照原本作成。
本件不得抗告。
本裁定已於99年6月18日下午5時公告。
中    華    民    國    99    年    6     月    14    日
                            書  記  官  簡文清

司法院資訊處製作；財團法人民間司法改革基金會備份。
